【裁判字號】    94,重訴,1257
【裁判日期】    950127
【裁判案由】    清償借款
【裁判全文】
臺灣臺北地方法院民事判決            94年度重訴字第1257號
原      告    台北國際商業銀行股份有限公司
法定代理人    戊○○
訴訟代理人    甲○○
被      告    松豪科技股份有限公司
兼法定代理人  丙○○
被      告    乙○○
              丁○○
被      告    己○○
上列一人      李永然律師
訴訟代理人    黃斐旻律師
上列當事人間請求清償借款事件，經本院於民國95年1月11日言
詞辯論終結，判決如下：
    主  文
被告應連帶給付原告新台幣參仟肆佰捌拾伍萬玖仟玖佰玖拾玖元
，及如附表二所示之利息及違約金。
訴訟費用由被告連帶負擔。
本判決於原告以新台幣壹仟壹佰陸拾貳萬元為被告供擔保後，得
假執行；但被告己○○如以新台幣參仟肆佰捌拾伍萬玖仟玖佰玖
拾玖元為原告預供擔保後，得免為假執行。
    事  實
一、按當事人得以合意定第一審管轄法院，但以關於由一定法律
    關係而生之訴訟為限，前項合意，應以文書為之，民事訴訟
    法第24條定有明文。依兩造簽具之綜合授信約定書第13條約
    定，合意以本院為本契約涉訟時之第一審管轄法院，故原告
    向本院提起本件清償借款之訴，核與首揭規定，尚無不合。
    本件被告松豪科技股份有限公司（下稱松豪公司）、丙○○
    、乙○○、丁○○未於言詞辯論期日到場，核無民事訴訟法
    第386條所列各款情形，爰依原告之聲請，由其一造辯論而
    為判決。又原告起訴請求被告連帶給付新台幣（下同）
    39,580,500元及如本院卷第9頁至第11頁附表所載利息及違
    約金，嗣於民國94年12月6日減縮應受判決事項之聲明，請
    求被告連帶給付38,610,500元及如本院卷第159頁至第160頁
    附表之利息及違約金（見本院卷157頁），再於95年1月11日
    減縮應受判決事項之聲明，請求被告連帶給付34,859,999元
    及如附表二所示之利息、違約金（見本院卷第211頁至第213
    頁）。原告未變更訴訟標的僅擴張或減縮應受判決事項之聲
    明，依民事訴訟法第255條第1項第3款規定，應予准許。
二、本件原告起訴主張：被告松豪公司自91年9月起陸續向原告
    借貸如附表一所示之借款計三十五筆，金額合計49,080,000
    元，並於94年2月18日邀被告丙○○、乙○○、丁○○及己○○（下稱己○○等四人）擔任連帶保證人，與原告簽訂綜
    合授信約定書。詎被告松豪公司對上開借款本息，僅分別依
    約繳款至如附表一所示之最後計息日，依系爭約定書第6條
    第1項第1款約定，被告所負之債務均全部視為到期，應依消
    費借貸及連帶保證之法律關係連帶給付原告未償借款
    34,859,999元及附表二所示之利息及違約金等情。爰聲明求
    為被告應連帶給付原告34,859,999元及附表二所示之利息及
    違約金；並陳明願供擔保請准宣告假執行。
    被告己○○則以：本件綜合授信約定書係顯失公平之定型化
    契約，該契約條款有免除或減輕預定契約條款中原告之責任
    者：如第9、10、16條；有加重被告之責任者：如第6條、第
    25條第3項；有使被告拋棄權利或限制被告行使權利者：如
    第2條第1項第1、2、5款、第7條、第25條第1、2、5項，且
    原告未給予被告己○○合理審閱期間，故依照民法第247條
    之1規定，應認系爭綜合授信約定書為無效，被告己○○毋
    庸負擔連帶保證人責任。縱認系爭綜合授信約定書為有效，
    但被告己○○於94年11月4日前往原告新莊分行對帳，依該
    分行提出之對帳單，其已自承預計票面金額約有4,790,000
    元之票據將會兌現，而就此等金額原告既得隨時抵償其債務
    ，原告自應將此部分金額自請求金額中予以扣除，則被告己○○應負給付責任者計僅有33,768,056元。且原告已承諾其
    對被告之債權額僅有337,680,56元。又依中華民國銀行公會
    會員授信準則第12條第3項規定：週轉資金貸款如有徵提授
    信戶交易之票據作為備償來源者，應注意該票據與授信戶經
    營之業務有無關聯，並應特別注意其風險集中情形。然主債
    務人松豪公司所提供借款擔保之票據，其發票人包括訴外人
    群嶺科技有限公司（下稱群嶺公司）等，但被告松豪公司與
    群嶺公司間並無業務往來，原告不查即予放款，可見原告有
    嚴重疏失。又依一般交易習慣，被告松豪公司於貸款時應提
    供發票、票據及契約，但被告松豪公司於提出本件借款時並
    未提出群嶺公司簽發之發票三紙，原告竟同意使被告松豪公
    司事後補齊，卻在未補齊前即發生退票事件，則原告於松豪
    公司未提出發票前即撥放借款，顯未盡徵信注意義務。又若
    被告己○○知悉被告松豪公司有此不正常借貸之情形，當會
    通知原告終止保證責任，然原告從未與被告己○○聯繫，參
    照最高法院56年台上字第1708號判例意旨，原告顯係權利濫
    用等語，資為抗辯。而聲明求為原告之訴及假執行之聲請均
    駁回；並陳明願預供擔保，請准宣告免為假執行。
    被告松豪公司、丙○○、乙○○、丁○○未於言詞辯論期日
    到場，亦未提出書狀為任何聲明或陳述。
三、查被告己○○等四人於94年2月18日與原告簽立綜合授信約
    定書，承諾在60,000,000元範圍內，就被告松豪公司對原告
    現在及將來所負之票據、借款、保證、墊款、透支、貼現、
    承兌、委任保證、開發信用狀、信用卡消費款等債務及其他
    債務，包括其利息、遲延利息、違約金、損害賠償及其他有
    關費用負連帶給付責任。被告松豪公司自91年9月起陸續向
    原告借貸如附表一所載之三十五筆借款，金額合計
    49,080,000元，原告均已撥付款項與被告松豪公司。惟被告
    松豪公司對前開借款本息，僅分別清償如附表一所示之金額
    ，經原告於95年1月10日前將被告松豪公司備償專戶內之票
    據兌現餘款抵充原告部分債權後，尚積欠原告34,859,999元
    及如附表二所示之利息及違約金之事實，有綜合授信約定書
    、借款撥貸書、放款債務明細查詢及單筆放款繳息狀況查詢
    單等件為證（見本院卷第13頁至第90頁、第212頁），並為
    被告己○○所不爭，且被告乙○○及丁○○已於相當時期受
    合法通知（非公示送達），而於言詞辯論期日不到場，亦未
    提出準備書狀為爭執，應視為自認原告主張之事實（民事訴
    訟法第280條第1項及第3項規定參照），被告松豪公司及丙○○既未到場陳述，復未提出書狀以供本院審酌，本院依原
    告上開證據，堪信原告主張為真實。至原告主張被告己○○
    應就被告松豪公司系爭債務負連帶給付責任，則為被告己○○所否認，並以上開情詞置辯。經查：
（一）被告己○○等四人於94年2月18日出具系爭綜合授信約定
      書，承諾關於被告松豪公司對原告現在及將來所負之借款
      、票款、墊款、保證及其他一切債務，在60,000,000元範
      圍內，及該債務之利息、違約金等債務，願與被告松豪公
      司負連帶清償責任，已如前述。此係保證人與債權人約定
      就債權人與主債務人間所生一定債之關係範圍內之不特定
      債務，預定最高限額，由保證人保證之契約，學說上稱為
      最高限額保證。而上開最高限額保證未定期限，保證契約
      在未經保證人依民法第754條規定終止或有其他消滅原因
      以前，所生約定範圍內之債務，連帶債務人均應負連帶給
      付責任（最高法院77年臺上字第943號判例參照）。被告
      己○○等四人既已於系爭綜合授信約定書上簽名蓋章，自
      應依該綜合授信約定書上之記載就被告松豪公司對原告之
      債務負連帶給付責任。被告松豪公司既尚積欠原告
      34,859,999元及如附表二所示之利息及違約金，被告松豪
      公司自應負清償借款之責，被告己○○等連帶保證人自應
      依連帶保證契約就此債務負連帶給付責任。原告主張被告
      應連帶給付34,859,999元及附表二所示之利息及違約金，
      自屬可取。
（二）被告己○○雖抗辯系爭綜合授信約定書為顯失公平之定型
      化契約，且原告亦未給予合理審閱期間，該定型化契約應
      屬無效云云。按民法第247條之1固規定：「依照當事人一
      方預定用於同類契約之條款而訂定之契約，為左列各款之
      約定，按其情形顯失公平者，該部分約定為無效」，然所
      謂按其情形顯失公平，係指依契約本質所生之主要權利義
      務，或按法律規定加以綜合判斷而有顯失雙方權益衡平之
      情形而言。查據卷附系爭授信約定書第9條是關於被告己○○等簽約人承諾願意隨時接受原告監督、稽核、查閱及
      資料提供之義務；第10條則是關於立約人票據、借據因不
      可歸責於原告之事由致有遺失、滅失或毀損等情事時，被
      告等所負之承認等義務之約定；第16條是關於原告准許客
      戶依相關規定及安全措施，使用傳真、電子或電話等方式
      進行交易之約定，此均為原告控管風險及兩造交易方式之
      約定，難認有失兩造權益之平衡。再系爭綜合授信約定第
      2條第1項第1款是關於關於保證人求償權及代位權與原告
      對主債務人剩餘債權，兩者間求償順位先後之約定；第2
      條第1項第2款是保證人先訴抗辯權之約定；第2條第1項第
      5款則是保證人對於擔保物瑕疵異議權之約定；第7條是未
      到期債權約定抵銷；第25條第1款、第2款及第5款則是關
      於主債務人申請票貼之相關權利約定；第6條約定債務人
      全部債務視為到期之要件，均屬原告控制其自身風險之約
      定。且上開先訴抗辯權拋棄之約定，本為民法第746條第1
      款規定所准許；另上開授信約定書第7條關於被告對原告
      之未到期寄存債權，原告亦得行使抵銷權，則與民法第
      316條後段債務人原則得拋棄期限利益之規定相符。核上
      開約定均與被告己○○依系爭授信書應負連帶給負責任之
      契約本質無違，且由相關法律規定加以綜合判斷亦未顯失
      雙方權益衡平。又消費者保護法第11 條之1第1項固規定
      ：「企業經營者與消費者訂定定型化契約前，應有三十日
      以內之合理期間，供消費者審閱全部條款內容」，惟所謂
      消費者，依消費者保護法第二條之立法解釋，指以消費為
      目的而為交易、使用商品或接受服務者而言。惟銀行或其
      他金融機構與連帶保證人間所訂立之保證契約，乃保證人
      擔保借款人對金融機構債務之清償責任，金融機構對保證
      人並未提供任何商品或服務，保證人並未因有保證契約而
      自銀行獲得報償，尚非屬消費者保護法所規定有關消費之
      法律關係，自無該法之適用（最高法院90年度台上字第
      2011號判決要旨參照）。而系爭授信約定書係即是約定被
      告己○○應就被告松豪公司借款負連帶給付責任，原告並
      未提供被告己○○任何商品或服務，難認有上開消費者保
      護法第11條之1第1項審閱期間之適用。被告己○○抗辯依
      法律規定應給予審閱期間而未給予，系爭綜合授信約定書
      自屬無效，洵不足取。
（三）被告己○○再抗辯基於一般交易習慣，如以票據作為備償
      款項來源時，債務人除應提供票據外，尚應交付統一發票
      ，且依中華民國銀行公會會員授信準則第12條第3項規定
      ，原告應注意被告松豪公司之近況及其與發票人群嶺公司
      間是否有商業往來即予撥款，但原告未盡注意義務，並在
      被告松豪公司未提供發票之情況下即為撥款，且從未就被
      告松豪公司之借款狀況與被告己○○聯絡，原告顯有權利
      濫用云云。惟被告己○○不能證明在以票據作為備償款項
      來源時，債務人尚應提統一發票工之交易慣例。再中華民
      國銀行公會會員授信準則訂定目的是為促進其所屬會員健
      全銀行業務經營，發揮授信功能，提昇授信品質，確保授
      信資產之安全（見本院卷第25頁至第27頁之中華民國公會
      會員授信準則第12條第1項規定），故僅是銀行公會為保
      障其會員本身權利所設之規定，其訂定目的並非為保障借
      款人或保證人之權利，則縱原告違反上開中華民國公會會
      員授信準則之規定而予放款，亦僅是原告本身可能受到損
      害或受到銀行公會相關規定之拘束，並非擔任保證人之被
      告己○○可因以免責。再法律並未課予原告於主債務人被
      告松豪公司借款時應通知連帶保證人之義務，且兩造並未
      約定被告松豪公司向原告借款時必須通知被告己○○，難
      認原告有於被告松豪公司借款時通知被告己○○之義務。
      至最高法院56年台上字第1708號判例係指出租人在租賃之
      土地上建物房屋，承租人知悉後卻長期不表示反對意見，
      嗣後再請求交付土地，則承租人自屬權利濫用。此與被告
      己○○所爭執原告應將借款人之近況告知等情並不相同。
      被告己○○抗辯原告未將被告松豪公司之借款情形告知，
      自屬權利濫用，為不可取。被告末抗辯原告自陳將有面額
      計4,790,000元之保證票據將會兌現，原告請求給付之款
      項自應將此部分金額扣除云云，然查上開票據之性質僅是
      作為系爭借款之擔保票據，為被告己○○所不爭（見本院
      卷第209頁），自不因原告持有上開保證票據即可減少原
      告對被告之債權額；再由系爭授信約定書第19條第3項約
      定：「除票貼票據應交由貴行存執，並於到期兌收逕行償
      還外，立約人同意所提供之票據，委由貴行保管並到期兌
      收存入由貴行為立約人另行設立之『備償借款專戶』，並
      願遵守左列特別規定：（一）立約人授權貴行得隨時該專
      戶內領取款項，以抵償立約人在貴行之一切債務，並以本
      契約為授權之證明。，，，」（見本院卷第14頁），故兩
      造亦約定主債務人被告松豪公司交付原告之票據必須到期
      兌現後始生原告領取該款項抵償借款之效力。上開票據因
      票據到期日既因尚未屆至，原告無從持之行使票據權利提
      示兌現，亦為兩造所不爭，則被告抗辯應將上開未到期票
      據面額予以扣抵系爭借款額，當無可取。又被告新莊分行
      交付原告之對帳單上記載：「除群嶺外尚有其他客票預計
      將會兌現：4,790,000」、「本行目前債務：38,758,056
      」、「如群嶺以外客票均兌現：4,790,000」、「預估債
      務餘額：3,376, 056」（見本院卷第135頁）等語，可見
      被告係表示如日後票據兌現抵償後，剩餘之債務金額為
      3,376,056 元，並非原告已無條件承認系爭借款剩餘債務
      僅3,376,056元。被告己○○抗辯原告承認系爭借款債務
      僅餘3,376,056元，不得嗣後翻異，洵無可取。
四、綜上所述，原告依系爭借款契約及連帶保證契約請求被告連
    帶給付34,859,999元及如附表二所示之利息及違約金，洵屬
    有據，應予准許。
五、兩造其餘主張陳述及所提之證據，經本院審酌後，認均不足
    以影響本判決之結果，均毋庸再予論述，附此敘明。
六、原告與被告己○○分別陳明願供擔保，聲請宣告假執行或免
    為假執行，合於法律規定，爰分別酌定相當之擔保金額宣告
    之。
七、據上論結，原告之訴為有理由，依民事訴訟法第385條第1項
    前段、第85條第2項、第390條第2項、第392條第2項，判決
    如主文。
中    華    民    國    95    年    1     月    27    日
                        臺灣臺北地方法院民事第三庭
                            法  官  黃書苑
以上正本係照原本作成。
如對本判決上訴，須於判決送達後二十日之不變期間內，向本院
提出上訴狀。
中    華    民    國    95    年    1     月    27    日
                            書記官  趙郁涵


司法院資訊處製作；財團法人民間司法改革基金會備份。
